【裁判字號】    98,台上,1125
【裁判日期】    980625
【裁判案由】    請求損害賠償等
【裁判全文】
最高法院民事判決            九十八年度台上字第一一二五號
上  訴  人  丙 ○ ○
                        號4樓
訴訟代理人  張 仁 龍律師
被 上訴 人  甲○○○
            乙 ○ ○
上列當事人間請求損害賠償等事件，上訴人對於中華民國九十八
年一月二十日台灣高等法院第二審更審判決（九十六年度上更(一)
字第七三號），提起上訴，本院判決如下：
    主  文
上訴駁回。
第三審訴訟費用由上訴人負擔。
    理  由
本件上訴人主張：伊偕同配偶黎帥君於民國九十二年十二月間，
前往如原判決附表（下稱附表）所示不動產（下稱系爭不動產）
現場看屋，黎帥君於九十三年一月一日刷卡給付第一審共同被告
龍泰興建設股份有限公司（下稱龍泰興公司）訂金新台幣（下同
）十萬元，同年一月六日簽約，同年一月十五日委由伊交付二十
萬元代辦費用予龍泰興公司，嗣黎帥君因癌症病重住院，有關履
約付款手續均委由被上訴人甲○○○處理，甲○○○於九十三年
一月二十四日提出黎帥君所簽訂之買賣契約書及其身分證、印章
，要求龍泰興公司另行簽約，將系爭不動產之買受人名義改為甲
○○○，黎帥君於同年二月十九日死亡，被上訴人為黎帥君之父
母，明知系爭不動產為黎帥君所購買，竟與龍泰興公司共謀以偽
造文書方式，侵害黎帥君之債權，於同年三月三日擅將系爭不動
產所有權移轉登記予甲○○○，被上訴人為使甲○○○取得系爭
不動產所有權，自黎帥君銀行帳戶提領取得款項，再由甲○○○
開立個人支票繳納各期價款，並辦竣移轉登記，係故意以背於善
良風俗之方法加損害於他人。被上訴人不但侵害黎帥君存款所有
權，亦同時侵害黎帥君對龍泰興公司依買賣契約關係請求交付系
爭不動產及移轉系爭不動產所有權之債權。又黎帥君之遺產雖尚
未分割而屬繼承人所公同共有，然被上訴人二人兼為侵權行為損
害賠償請求之債權人及債務人，渠等之權利因權利義務之混同而
消滅，伊基於侵權行為之法律關係，請求被上訴人給付伊三百八
十五萬八千元。如認不生混同，因黎帥君之遺產尚未分割，不得
請求被上訴人對伊為給付，然伊仍非不得依侵權行為請求被上訴
人對全體繼承人為給付，被上訴人亦應連帶給付七百七十七萬一
千六百元予兩造公同共有等情，先位聲明求為命被上訴人連帶給
付伊三百八十五萬八千元之判決；於原審更審追加備位聲明，求
為命被上訴人連帶給付七百七十七萬一千六百元及其中三百八十
五萬八千元自第一審起訴狀繕本送達被上訴人之翌日起，其中三
百八十五萬八千元自原審準備書狀(七)繕本送達被上訴人之翌日起
，均至清償日止按年息百分之五計算利息予兩造公同共有之判決
。
被上訴人則以：黎帥君為伊之子，於九十年間發現罹患癌症，九
十三年一月間，黎帥君表示想在桃園落腳，希望伊能在桃園購屋
供其養病，甲○○○遂於九十三年一月初向龍泰興公司購買系爭
不動產，簽約之初，因習俗上購屋係屬喜事，為圖沖喜，甲○○
○即以黎帥君之名義簽約購買，詎簽約未久，黎帥君即因重病住
院，因黎帥君無法親自辦理各項手續，甲○○○乃終止與黎帥君
間之信託關係，而於九十三年一月二十四日與龍泰興公司就系爭
不動產重新簽約，並付清全部價款八百八十萬元，甲○○○取得
系爭不動產所有權，係依其與龍泰興公司所簽訂之買賣契約而來
。至於上訴人所舉系爭十二筆款項，除九十三年二月十六日、同
年月十八日二筆由國泰世華銀行領出，合計五百萬元，確為甲○
○○受黎帥君所託代領外，其餘非伊代黎帥君所為。又金錢之交
付，其法律關係不一而足，伊否認收受系爭十二筆款項。縱系爭
十二筆款項中有九十二年十二月底前提領，亦在本件購屋之前，
黎帥君真有交款項予伊，亦與日後購屋無涉。上訴人應就所舉資
金狀況與系爭不動產買賣之關係負舉證責任。甲○○○係以自己
名義向龍泰興公司購買系爭不動產，按期給付買賣價金，對黎帥
君或上訴人均不構成侵權行為。縱認伊自黎帥君之帳戶所提領之
款項係遺產，依民法第一千一百五十一條及第八百二十八條第二
項之規定，上訴人必須在分割後始得主張此部分之權益，況黎帥
君之遺產抵付債務結算分割後，上訴人是否尚有可主張之權利，
仍屬未定，上訴人在遺產結算分割前即主張應繼分之分配權利，
並非適法等語，資為抗辯。
原審審理結果以：上訴人追加備位聲明，其主張係基於被上訴人
侵權行為所造成之損害，與其原請求之基礎事實同一，依民事訴
訟法第四百四十六條第一項、第二百五十五條第一項第二款之規
定，毋庸被上訴人同意，應予准許。次查被上訴人與其配偶黎帥
君於九十三年一月一日偕同黎帥君之母甲○○○赴龍泰興公司，
由黎帥君與龍泰興公司簽訂系爭不動產之買賣契約，黎帥君當場
刷卡支付訂金十萬元，同年一月六日簽約，同年月十五日由黎帥
君委由上訴人交付二十萬元代辦費用予龍泰興公司。甲○○○於
九十三年一月二十四日提出黎帥君所簽訂之買賣契約書及其身分
證、印章，要求龍泰興公司另行簽約，將系爭不動產之買受人名
義改為甲○○○，並沿用原黎帥君所付訂金款十萬元及同年月十
五日給付之代辦費二十萬元，餘款均由甲○○○簽發個人名義支
票，交付龍泰興公司兌現。黎帥君於九十三年二月十九日死亡，
兩造為黎帥君之繼承人，黎帥君之遺產尚未分割。系爭不動產所
有權於九十三年三月三日移轉登記予甲○○○等事實，為兩造所
不爭執，堪信為真實。黎帥君生前確以自己之名義與龍泰興公司
就系爭不動產簽訂有買賣契約書且刷卡給付訂金十萬元，黎帥君
及龍泰興公司就系爭不動產成立買賣關係，堪以認定。被上訴人
既抗辯甲○○○與黎帥君有信託關係存在，自應就信託契約確已
成立之事實負舉證責任，惟被上訴人迄未能舉證以實其說，其此
部分所辯，並不可採。黎帥君係於九十三年一月一日刷卡給付系
爭不動產訂金十萬元予龍泰興公司，於同年月六日簽約，則上訴
人主張黎帥君帳戶於九十二年十一月二十七日提領六十萬元、同
年十二月三日提領四十八萬元、同年月十二日提領二百萬元之部
分，均在系爭不動產買賣關係成立前即提領，此三筆款項尚難認
係為買受系爭不動產所支出。上訴人復主張黎帥君帳戶經提領之
款項另有：九十三年一月二日三十萬五千元、同年月十五日二十
萬元、同年月二十七日二百萬元、同年月二十九日八十萬元、同
年二月十六日一百萬元、同年月十八日四百萬元、同年月十九日
二十五萬元、同年月二十日十六萬元，其中九十三年一月十五日
所提領之二十萬元係用以預繳代書代辦費，其餘均係被上訴人所
提領用以支付房屋價款等語。被上訴人承認甲○○○曾受黎帥君
所託分別於九十三年一月二十九日提款八十萬元、同年二月十六
日提領一百萬元及同年月十八日提領四百萬元。其餘款項，上訴
人雖主張係被上訴人所領取，惟為被上訴人所否認，上訴人就此
部分之事實自應負舉證之責任。而經原審前審向台北富邦商業銀
行函調九十三年一月二十七日之取款條，兩造就該取款條之存戶
簽章欄係由黎帥君所親簽並不爭執。上訴人另稱九十三年一月二
十七日之銀行傳票上提領紀錄顯示為黎適宜所領，九十三年二月
十九日二十五萬元、同年月二十日十六萬元二筆係黎適宜提領，
可知該三筆提款與被上訴人無涉。又縱上訴人主張系爭存款均係
被上訴人領取屬實，惟上訴人亦自認甲○○○提領黎帥君存款是
基於委任關係，甲○○○拿空白的取款單給黎帥君簽名等語，足
見黎帥君已授權由甲○○○取款，甲○○○即非無法律上之原因
而為，對黎帥君之存款所有權亦無侵權行為可言。至黎帥君授權
甲○○○取款之用途可能原因眾多，尚難認即係指定用於支付系
爭不動產之價金。且上訴人亦曾謂九十二年十一月二十七日提領
之六十萬元、同年十二月三日提領之四十八萬元是被借調，同年
月十二日提領之二百萬元，係作為甲○○○或乙○○名義假捐贈
給女兒各一百萬元，九十三年二月十九日二十五萬元及同年月二
十日十六萬元不是用以支付價款等語。上訴人於第一審亦證稱：
黎帥君買中坡南路房屋一部分的錢是乙○○用被上訴人之女黎靜
宜現住的房屋去貸款等語。另由被上訴人所提出之匯款單可知甲
○○○於八十八年七月二十一日匯款五十萬元、九十年九月二十
五日匯款一百萬元、九十二年十二月十九日匯款五十萬元、乙○
○於八十八年十二月十三日匯款三十萬元至黎帥君帳戶，顯見黎
帥君與被上訴人間有多筆資金往來，難認黎帥君授權甲○○○提
款即係用以支付系爭買賣價金。被上訴人辯稱甲○○○於九十三
年一月二十四日與龍泰興公司就系爭不動產重新簽約後，即由其
陸續付清全部價款等語，並提出新竹國際商業銀行存摺支存對帳
單乙紙為證。依該對帳單之列載，甲○○○所簽發用以支付買賣
價金之支票票號為：ＡＡ0000000、ＡＡ0000000
、ＡＡ0000000、ＡＡ0000000，其兌付情形為九
十三年一月八日一百六十萬元、同年二月十日二百萬元、同年三
月一日二百萬元、同年月八日三百萬元。而該帳戶之資金存入情
形則為：九十三年一月八日轉帳一百六十萬元、同年月二十七日
現金八十萬元、同年二月二日現金八十萬元、同年月九日現金六
十萬元、同年月二十三日現金八十萬元、同年月二十七日現金八
十萬元、同年三月一日現金一百二十萬元、同年月五日現金九十
九萬元、同年月八日現金九十六萬元、同日現金五萬元。其資金
之存入日期與金額亦與上訴人所主張黎帥君存款經提領之日期、
金額不符，難認甲○○○上開帳戶之資金來源係黎帥君存款。上
訴人主張黎帥君帳戶內經提領之存款係甲○○○用以支付買賣價
金，並不足採。又黎帥君之帳戶於九十三年一月一日刷卡十萬元
，同年月二日、十五日、二十七日、二十九日分別提領三十萬五
千元、二十萬元、二百萬元、八十萬元，同年二月十六日、十八
日、十九日、二十日分別提領一百萬元、四百萬元、二十五萬元
、十六萬元，共計八百八十一萬五千元，亦與系爭不動產價款八
百八十萬元及代辦費用十四萬四千零七十一元，合計八百九十四
萬四千零七十一元不符，亦不能以此採信上訴人之主張。按民事
訴訟如係由原告主張權利者，應先由原告負舉證之責，若原告先
不能舉證，以證實自己主張之事實為真實，則被告就其抗辯事實
即令不能舉證，或其所舉證據尚有疵累，亦應駁回原告之請求。
甲○○○雖未能就其購買系爭不動產之資金來源舉證以實其說，
然上訴人既不能舉證證明自己主張之事實為真實，被上訴人就其
抗辯事實即令不能舉證或其證據尚有疵累，仍不能認黎帥君帳戶
存款經提款確係被上訴人所為之侵權行為。按第三人苟係故意以
背於善良風俗之方法侵害他人之債權，即不能解免民法第一百八
十四條第一項後段所定之侵權行為責任。黎帥君原與龍泰興公司
簽訂買賣契約，有依約給付價款義務，及於付清期款或辦理貸款
完成後請求交付系爭房地並移轉所有權之權利。甲○○○未能證
明經黎帥君同意，其於黎帥君癌末住院之際，逕以黎帥君代理人
之名與龍泰興公司換約，變更自己為買受人名義，所為應屬無權
代理，並沿用黎帥君原刷卡支付之訂金十萬元及代辦費用二十萬
元，其所為係故意以背於善良風俗之方法，侵害黎帥君已繳上開
訂金、代辦費之利益，依民法第一百八十四條第一項後段規定，
對黎帥君應構成侵權行為。惟黎帥君原繳款項僅為刷卡所付訂金
十萬元及代辦費用二十萬元，除此之外，其餘價款為甲○○○所
繳，黎帥君所繳尚未達得請求移轉所有權登記之程度，其移轉所
有權並交付其物請求權尚未發生，該部分並無被侵害可言，自難
以系爭不動產之買賣價金總額八百八十萬元為黎帥君所受損害。
其所受侵害者僅為已付之訂金十萬元及代辦費用二十萬元，甲○
○○所應負之賠償責任為三十萬元。關於乙○○部分，乙○○否
認有何侵權行為。且依龍泰興公司所述，持契約書、證件、印章
要求龍泰興公司換約者係甲○○○，已難認乙○○有何侵權行為
。上訴人雖主張乙○○有參與共同侵權之意思，並以乙○○之信
函為證。惟查該信函，依其文義係乙○○在黎帥君去世之後所作
指責上訴人行為之言，函中雖有「我家資產財務屬我們家內人自
己的事，互通來往，容不得外人干涉」等語，然黎帥君名下尚有
其他資產，僅以上開文字，尚難認定乙○○有參與系爭不動產之
換約。另上訴人提出另案之法務部調查局所為鑑定報告，係針對
兩造間另案訴訟中被上訴人所提出之授權書所為，且該鑑定報告
雖認定授權書與黎帥君平日字跡不符，惟亦無法與乙○○之字跡
比對鑑定異同，亦難以之逕認乙○○有參與共謀或幫助甲○○○
為換約之共同侵權行為。上訴人稱乙○○為共同侵權人，應無可
採。按繼承人有數人時，在分割遺產前，各繼承人對於遺產全部
為公同共有，而各公同共有人之權利，及於公同共有物之全部，
故各公同共有人對於公同共有物無應有部分可言，此觀民法第一
千一百五十一條及第八百二十七條第二項之規定即明。又應繼分
係各繼承人對於遺產之一切權利義務，所得繼承之比例，並非對
於個別遺產之權利比例，在遺產分割前，係屬全體繼承人公同共
有，並無應有部分可言，各繼承人尚不得按其應繼分之比例行使
權利。甲○○○不法侵害黎帥君已付訂金十萬元及代辦費用二十
萬元利益，黎帥君於九十三年二月十九日死亡，兩造為黎帥君之
繼承人，得承受黎帥君財產上之一切權利義務，然黎帥君之遺產
尚未經分割，為兩造所不爭執，各繼承人不得按其應繼分之比例
行使權利，此項侵權行為損害賠償請求權之繼承人即權利人既有
三人，而義務人僅有甲○○○一人，即無從因權利義務之混同而
消滅，上訴人基於侵權行為及繼承之法律關係，先位主張其應繼
分二分之一，請求被上訴人連帶給付上訴人三百八十五萬五千元
為無理由，不應准許。惟甲○○○對黎帥君所負侵權行為損害賠
償責任三十萬元，已由兩造繼承而公同共有，則上訴人依繼承及
侵權行為之法律關係請求甲○○○賠償損害三十萬元予兩造公同
共有為有理由，逾此部分之金額，及請求乙○○連帶給付，則屬
無據，不應准許等詞，爰將第一審所為命被上訴人連帶給付上訴
人三百八十五萬五千元部分廢棄，改判駁回上訴人此部分在第一
審之訴，並就上訴人追加備位請求部分，判命甲○○○給付三十
萬元及自起訴狀繕本送達翌日即九十三年五月六日起至清償日止
，按週年利率百分之五計算之法定遲延利息予兩造公同共有，並
駁回上訴人其餘追加之訴，經核於法並無不合。上訴論旨，就原
審取捨證據及認定事實之職權行使暨其餘贅述之理由，指摘原判
決其不利部分不當，求予廢棄，非有理由。
據上論結，本件上訴為無理由。依民事訴訟法第四百八十一條、
第四百四十九條第一項、七十八條，判決如主文。
中    華    民    國  九十八  年    六    月  二十五  日
                      最高法院民事第七庭
                          審判長法官  劉  福  聲
                                法官  鄭  玉  山
                                法官  黃  義  豐
                                法官  袁  靜  文
                                法官  顏  南  全
      本件正本證明與原本無異
                                      書  記  官
中    華    民    國  九十八  年    七    月    八    日
                                                Ａ


司法院資訊處製作；財團法人民間司法改革基金會備份。
